最高法院刑事判決　　　　　　　　　　　　　　　九十三年度台上字第六三四六號
　　上　訴　人　乙○○　男國五.
　　選任辯護人　廖克明律師
　　上　訴　人　甲○○原姓名.
右上訴人等因常業詐欺案件，不服台灣高等法院中華民國九十三年八月十三日第二審
更審判決（九十年度上更(二)字第六０九號，起訴案號：台灣台北地方法院檢察署八十
五年度偵字第二三八六三、八十六年度偵字第一四七二、三六四五、七五七九、一九
八三０、八十六年度偵緝字第六九三、七００號），提起上訴，本院判決如左：
    主  文
原判決關於乙○○常業詐欺部分撤銷，發回台灣高等法院。
其他上訴駁回。
    理  由
一、撤銷發回部分（即乙○○常業詐欺部分）：
本件原判決認定：上訴人乙○○明知其無法使信用卡發卡銀行提高持卡人之信用額度
，竟意圖為自己不法之所有，自民國八十五年十月間某日起，在新聞廣告刊登內容為
：「信用卡九七折無額可ＣＡＬＬ機：000000000＊０２２」、「信用卡九
八折可超刷，電話000000000」等廣告，誘使信用額度已滿之持卡人與其聯
絡見面後，隨即佯稱其與發卡銀行很熟，有辦法調高信用額度，但需繳付手續費新台
幣（下同）三千元，並將信用卡交其處理云云，迨騙得三千元（如被害人未帶現款，
則約定事成再給付）及信用卡後，即避不見面，部分並持騙得之信用卡用以冒名刷卡
消費，而賴以為生，以之為常業：(一)、八十五年十二月二日，林順和以上揭廣告，與
乙○○聯絡，二人在台北市○○○路東光百貨公司附近見面，乙○○以前揭說詞，佯
稱可代為辦理提高中國信託商業銀行（下稱中信銀行）信用卡之信用額度三萬元至十
萬元不等，林順和信以為真，即將其所有之中信銀行信用卡交付乙○○，並約定事成
之後再行付款。詎乙○○取得上開信用卡後，基於行使偽造私文書之概括犯意，隨即
於當日持該信用卡，先後至珍寶餐飲事業有限公司（下稱珍寶公司）及滿香園音樂坊
消費，假冒林順和名義以該詐得之信用卡冒刷金額計一萬四千六百七十一元（詳如原
判決附表編號一所示），並均在簽帳單上客戶存查聯及複寫商店自存聯、請款聯之私
文書上偽造林順和簽名，而偽造上開簽帳單之私文書，且將偽造之簽帳單行使交付予
如原判決附表編號一所示之特約商店人員收執核對，再由各該商店人員將簽帳單之客
戶存查聯交予乙○○收執，致各該特約消費商店陷於錯誤而允其簽帳消費，詐得如原
判決附表編號一所示之物品，足以生損害於林順和、中信銀行、珍寶公司、滿香園音
樂坊。嗣經林順和向中信銀行查詢獲知被冒刷，始知受騙，並即辦理掛失。(二)、八十
五年十二月二十二日，陳坤炎因前揭廣告，在台北市○○○路○段全球影城與乙○○
見面，乙○○以前揭說詞，佯稱代陳坤炎辦理提高中信銀行信用卡之信用額度三萬元
至十萬元不等，陳坤炎信以為真，即將信用卡交付予乙○○，並約定事成之後再行付
款。詎乙○○取得上開信用卡後，基於同一行使偽造私文書之概括犯意，先後至全虹
通信企業股份有限公司（下稱全虹公司）及新東陽食品公司（下稱新東陽公司）購物
，假冒陳坤炎名義，以該詐得之信用卡冒刷金額計一萬一千八百零六元（詳如原判決
附表編號二所示），並均在簽帳單上客戶存查聯及複寫商店自存聯、請款聯之私文書
上偽造陳坤炎簽名，而偽造上開簽帳單之私文書，且將偽造之簽帳單行使交付予如原
判決附表編號二所示之特約商店人員收執核對，再由各該商店人員將簽帳單之客戶存
查聯交予乙○○收執，致各該特約消費商店陷於錯誤而允其簽帳消費，詐得如原判決
附表編號二所示之物品，足以生損害於陳坤炎、中信銀行、全虹公司、新東陽公司。
翌日陳坤炎向乙○○查詢時，乙○○偽稱無法提高信用額度而返還上開信用卡，嗣中
信銀行送達帳單，陳坤炎始知受騙。(三)、八十六年一月二十八日，楊紹南經由該廣告
與乙○○聯絡後，在台北市○○街世界保齡球館見面，乙○○冒名「黃先生」表示可
以將楊紹南之信用卡信用額度提高二萬元至五萬元，並要求楊紹南將信用卡交其辦理
，如依約提高信用額度後，翌日即得帶同楊紹南至商店消費，楊紹南不疑有他，即將
中信銀行核發之萬事達信用卡及部分報酬一千元交付乙○○，並約定事成後再支付尾
款二千元。嗣楊紹南恐乙○○擅自使用，隨即於翌日辦理掛失，乙○○亦未依約辦理
提高額度及返還信用卡。(四)、八十六年一月三十日下午，陳秀美因該廣告而與乙○○
聯絡後，約在台北縣永和市太平洋百貨公司見面，乙○○冒名「劉先生」表示可以將
陳秀美之信用卡信用額度提高三萬元至十萬元，陳秀美信以為真而委託乙○○代辦提
高信用額度之事，並將手續費三千元交付乙○○。嗣於同年月三十一日，陳秀美以電
話詢問結果，乙○○竟否認其係劉先生，陳秀美始知受騙。(五)、八十六年一月三十一
日下午，黃重榮經由廣告與乙○○聯絡，在台北市○○○路○段與敦化北路交岔路口
見面，乙○○即以前揭說詞，佯以可代辦提高黃重榮所持有匯豐銀行信用卡之信用額
度三萬元至十萬元為由，向黃重榮詐取上開信用卡，黃重榮不疑有他，遂將信用卡交
付乙○○，並約定事成後再行付款三千元。嗣因乙○○被法務部調查局北部地區機動
工作組查獲，黃重榮始知被騙等情。因而撤銷第一審關於乙○○部分之判決，就上開
部分改依牽連犯論處乙○○以犯詐欺取財為常業罪刑，固非無見。
惟查：(一)、依法應於審判期日調查之證據雖已調查，而其內容未明瞭者，即與未經調
查無異，如遽行判決，仍屬應於審判期日調查之證據而未予調查，尚不得遽對被告為
有利或不利之認定。原判決事實欄記載：乙○○持詐得之陳坤炎信用卡，至全虹公司
及新東陽公司購物，並在簽帳單上客戶存查聯及複寫商店自存聯、請款聯之私文書上
偽造陳坤炎簽名；於理由欄說明：乙○○在簽帳單上偽造陳坤炎之署押四枚，應依法
宣告沒收（一式三聯，除乙○○持有之收執聯已滅失外，其餘二聯因偽造而複寫之署
押四枚）（原判決第十四頁第十七行至第十五頁第一行）；於主文欄諭知：……偽造
陳坤炎之署押肆枚沒收等情。是否認定說明乙○○持陳坤炎之信用卡至全虹公司購物
，其所簽具之信用卡簽帳單有存查聯、自存聯、請款聯共三張？然依卷附中信銀行之
刑事陳報狀內載：「持卡人陳坤炎於八十五年十二月二十二日在全虹通信公司之消費
，因屬EDC 電子二聯式，商店存根聯原本依約由特約商店全虹通信公司自消費日起保
存一年，陳報人處並無原本留存，故無從檢附，……」（原審法院上更(一)卷第九十五
頁）等情。是否陳報乙○○持陳坤炎之信用卡至全虹公司購物，其所簽具之信用卡簽
帳單係屬EDC 電子式而僅有二聯？原判決所為上開認定說明，其與卷存資料不盡相符
，而上情與本件事實如何及如何為法律之適用攸關，自應詳予調查釐清論述說明，本
院前次發回意旨已詳予指明。原審就上情仍未詳予調查釐清論述說明，致其瑕疵仍然
存在，其查證未盡且理由欠備，遽行判決，已有未合。又原判決理由欄壹、一、(一)說
明：被害人林順和、陳坤炎之信用卡簽帳單正本，因已逾保存期限而經銷燬，有財團
法人聯合信用卡處理中心八十九年十月二十三日八九聯卡會字第三五五號函在卷可稽
等情，苟屬事實。則被害人林順和、陳坤炎之信用卡簽帳單正本既經銷燬而滅失不存
在，原判決就該部分仍予諭知沒收，而未說明對不存在之客體何以仍得予諭知沒收之
理由，其理由欠備，亦有未洽。(二)、認定犯罪事實所憑之證據，須實際存在，就該案
卷宗不難考見者，始克當之。倘判決書內所記載之證據，與卷宗內筆錄或文件之內容
不相適合，則其判決之根據，實際上並不存在，自屬採證違法。原判決認定乙○○有
前揭犯行，係依憑訊據乙○○對於明知伊無法使信用卡之發卡銀行提高持卡人之信用
額度，竟自八十五年十月間某日起，在新聞紙刊登內容為：「信用卡九七折無額可，
ＣＡＬＬ機：000000000＊０２２」、「信用卡九八折可超刷，電話000
000000」等廣告，誘使信用額度已滿之持卡人與伊聯絡見面後，隨即佯稱其與
發卡銀行很熟，有辦法調高信用額度，但需繳付手續費三千元，並將信用卡交其處理
云云。迨騙得三千元（如被害人未帶現款，則約定事成後再給付）及信用卡後，即避
不見面等事實供承不諱（原判決第八頁第十三至第九頁第一行），為其主要論據之一
。然原審於審理期日就上開犯罪事實訊問乙○○，乙○○答稱：「廣告是李武隆登的
，我不清楚，我們是向客人ＣＯＰＹ客人資料，客人林順和是李武隆接洽的，所以我
不知道。」；「陳坤炎說他信用卡爆了，就放我們這邊，我就交給李武隆。」；「楊
紹南有交信用卡給我，我也都交給李武隆。」；「（黃重榮）有交信用卡給我，我後
來也是交給李武隆。」（原審卷第二二二至二二五頁）等情。原判決認定上情所依憑
之乙○○於原審自白各情，核與卷宗內乙○○原審筆錄所載內容不盡相符，其認定事
實所採之證據難謂於法無違，尚有未合。乙○○上訴意旨指摘原判決關於此部分不當
，尚非全無理由。按第三審法院應以第二審判決所確認之事實為判決基礎，刑事訴訟
法第三百九十四條第一項前段定有明文。原判決上述之違背法令，影響於事實之確定
，本院無可據以為裁判，應將原判決關於此部分撤銷，發回原審法院更為審判。原判
決理由欄壹、五關於乙○○不另為無罪諭知部分，基於審判不可分之原則，併予發回
，附此敘明。
二、上訴駁回部分（即甲○○（原姓名吳佳霖）部分）：
按刑事訴訟法第三百七十七條規定，上訴於第三審法院，非以判決違背法令為理由，
不得為之。是提起第三審上訴，應以原判決違背法令為理由，係屬法定要件。如果上
訴理由狀並未依據卷內訴訟資料，具體指摘原判決不適用何種法則或如何適用不當，
或所指摘原判決違法情事，顯與法律規定得為第三審上訴理由之違法情形，不相適合
時，均應認其上訴為違背法律上之程式，予以駁回。本件上訴人甲○○（原姓名吳佳
霖）上訴意旨略稱：(一)、甲○○並無前科紀錄且素行良好。甲○○係向持卡人告稱：
曾有人以如原判決事實欄所載方法購得機票後，將所持有之信用卡向發卡銀行掛失，
或否認係持卡人本人消費，但甲○○並未要持卡人如此做。至洪有昕、王海英、陳智
信、李燿廷、丁文虹等持卡人購買機票後，甲○○固有以每張機票五百元之價格向彼
等購買後轉售圖利，然上開持卡人將所持有之信用卡向發卡銀行掛失，或否認係持卡
人本人持卡消費等，均係彼等個人之行為。且上開持卡人等事後已與發卡銀行就民事
部分達成和解，發卡銀行及各航空公司並未因此受有損害，甲○○所為並不構成常業
詐欺犯行。(二)、原審法官徐世禎曾參與本件第一審刑事判決（台灣台北地方法院八十
六年度訴字第二一四八號），其未依法自行迴避，於法有違。(三)、原判決認定甲○○
與持卡人共謀於購得機票後，即將所持有之信用卡向發卡銀行掛失，或否認係持卡人
消費之方式用以詐財等情。然持卡人王海英、王海菁、陳智信、李燿廷、丁文虹等人
並未向發卡銀行掛失，原判決所為之上開認定，於法有違。又原判決認定甲○○經營
長達數個月係屬常業犯，然未說明其所依憑之證據及理由，亦於法有違等語。
惟查原判決認定甲○○有原判決事實欄所載之共同以犯詐欺得利罪為常業犯行，係以
訊據甲○○就冒名「金先生」與許文聰共同利用各國內航空公司與財團法人信用卡處
理中心間，以信用卡購買國內航空班機機票，單筆交易金額在一萬五千元以下，及每
日不超過十次得免予檢核額度約定之漏洞，自八十五年六月間起，在中國時報、自由
時報等刊登廣告：「信用卡、九折、可超刷、無額度可、非錢莊、電0000000
00」，誘使信用卡額度已滿或將滿而急需用錢之信用卡持卡人，前往購買機票後，
由伊等再以每一張機票五百元之價格，向持卡人收購，並以每張六百元至九百元不等
之價格出售圖利等情坦承不諱。甲○○雖否認有詐欺得利之犯行，辯稱：伊僅係告訴
持卡人，曾有人以前揭方式購得機票後，將所持之信用卡向發卡銀行掛失，或否認係
持卡人本人消費，但並未告訴持卡人得如此做，持卡人如何處理由其本人決定等語。
然查甲○○確有前揭犯行，業據甲○○於法務部調查局北部地區機動工作組（下稱北
機組）供承甚詳，核與共同被告洪有昕、王海英、王海菁、陳智信、丁虹文、證人陳
振松、李燿廷等人所分別供述之情節相符，並有持卡人簽帳單存根、信用卡偽冒停用
呈報單、指認口卡、信用卡申請單等附卷可稽。又苟非甲○○知悉國內各航空公司與
財團法人信用卡處理中心間，有以信用卡購買國內航空班機機票，單筆交易金額在一
萬五千元以下，及每日不超過十次得免予檢核額度約定之漏洞，認有機可乘，且其若
無從中牟取不法利益之意圖，則其何以刊登如原判決事實欄廣告之內容，而誘使信用
卡額度已滿或將滿而急需用錢之信用卡持卡人，前往購買機票，再由甲○○等人以每
一張機票五百元之價格予以收購，另以每張六百元至九百元不等之價格出售圖利。而
持卡人以每張低於購買價格之五百元出售予甲○○，若非甲○○曾告知持卡人得將所
持有之信用卡向發卡銀行掛失，或否認係持卡人消費之方式拒付消費款，該等持卡人
當無如此為之之理，甲○○所為具有不法所有意圖，至為顯然。至王海英、王海菁嗣
雖依約分期繳納消費款，惟此僅係常業詐欺得利行為完成後之清償行為，其與甲○○
已成立之常業詐欺犯行並無影響。甲○○嗣又否認辯解各語，無非事後卸責之詞，不
足採信。復敘明所謂以詐欺為常業，係指以詐欺為其日常生活之事業而言，亦即只須
藉此維生為已足，至其是否兼營他業，則非所問。甲○○經營如原判決事實欄所載之
業務，係在報紙上刊登廣告，招攬不特定客戶，且經營期限長達數月，顯以此營生，
即為刑法規範之常業犯等情，予以綜合判斷。因而撤銷第一審關於甲○○部分之判決
，改判論處甲○○共同以犯詐欺得利罪為常業罪刑。業已說明其所憑之證據及其認定
之理由，從形式上觀察，並無違背法令之情形。而按證據之取捨與證據之證明力如何
，均屬事實審法院得自由裁量、判斷之職權；苟其此項裁量、判斷，並不悖乎通常一
般之人日常生活經驗之定則或論理法則，又於判決內論其何以作此判斷之心證理由
者，即不得任意指摘其為違法，而據為提起第三審上訴之合法理由。原判決綜合前述
各項證據資料，認定甲○○確有前揭犯行，乃其採證職權之合法行使，不容任意指為
違法。原判決事實欄記載：甲○○並與持卡人共謀於購得機票後，即將所持有之信用
卡向發卡銀行掛失，或否認係持卡人本人消費之方式詐財等情，其並未認定各該持卡
人嗣有向發卡銀失掛失情事。且按諸陳智信、李燿廷於法務部調查局北部地區機動工
作組均供稱：……他們（即甲○○等）告訴伊，假如銀行人員打電話來查詢，即否認
曾經購買過機票，說是卡片遺失遭人撿去偽冒使用（北機組卷二證據十、十二即陳智
信、李燿廷北機組筆錄）等情，原判決據而為上開認定記載，不得任指為違法。本件
為第一審即台灣台北地方法院八十六年度訴字第二一四八號刑事判決之法官係徐昌錦
，原審法官徐世禎並未參與前開案件之判決，有前開刑事判決附卷可稽，甲○○上訴
意旨未依卷內資料而任意指摘，並非有據。按刑法上之常業犯，係指反覆以同種類之
行為為目的之社會活動職業性犯罪而言，凡藉該犯罪以為日常謀生之職業，而有事實
上之表現為已足，並不以犯罪時間之長短為標準。依原判決事實欄之認定記載，甲○
○自八十五年六月間起，即刊登如原判決事實欄所載之廣告，復自八十五年十月六日
起至同年十一月三日止，先後與如原判決事實欄所載之持卡人，分別持信用卡向各航
空公司購買機票等。縱認原判決關於甲○○經營長達數個月係屬常業犯之論斷說明，
未臻詳細明確而有微疵，然其於判決結果並無影響，依刑事訴訟法第三百八十條規定
，仍不得據為合法之第三審上訴理由。甲○○上訴意旨對原審之論斷，究係違背何種
法則或如何適用法則不當，並未依據卷內資料具體指摘，徒憑己意任指為違法，重為
單純事實上之爭執，難謂係適法上訴第三審之理由，其上訴違背法律上之程式，應予
駁回。
據上論結，應依刑事訴訟法第三百九十五條前段、第三百九十七條、第四百零一條，
判決如主文。
中　　　華　　　民　　　國　　九十三　　年　　 十二 　　月　　　二　　　日
                              最高法院刑事第三庭
                                  審判長法官  董  明  霈
                                        法官  林  茂  雄
                                        法官  張  祺  祥
                                        法官  陳  世  淙
                                        法官  洪  佳  濱
      右正本證明與原本無異
                                              書  記  官
中　　　華　　　民　　　國　　九十三　　年　　 十二 　　月　　 十四 　　日
                                                                        Ｋ
